【裁判字號】    97,上,217
【裁判日期】    970903
【裁判案由】    損害賠償
【裁判全文】
臺灣高等法院臺中分院民事判決           97年度上字第217號
  上  訴  人  丁○○
              乙○○
  上  訴  人  富泰旅運有限公司
  法定代理人  甲○○
  訴訟代理人  吳憲明律師
  視同上訴人  丙○○
                        （現於臺灣台中監獄執行中）
上列當事人間請求損害賠償事件，兩造對於臺灣臺中地方法院民
國97年05月15日所為97年度重訴字第47號第一審判決各自提起上
訴，本院於97年08月20日辯論終結，茲判決如下：
    主  文
原判決關於駁回上訴人乙○○後開第二項之訴並該部分假執行之
聲請，暨訴訟費用之裁判廢棄。
上訴人富泰旅運有限公司、丙○○應再連帶給付上訴人乙○○新
台幣貳拾捌萬肆仟伍佰捌拾元，及自民國自96年06月06日起至清
償日止，按年利率百分之五計算之利息。
上訴人乙○○其餘上訴及上訴人丁○○、富泰旅運有限公司、丙
○○之上訴均駁回。
第一、二審訴訟費用，由上訴人富泰旅運有限公司、丙○○連帶
負擔十分之四，餘由上訴人丁○○、乙○○各自負擔。
本判決所命再給付部分，上訴人乙○○如以新台幣玖萬伍仟元為
上訴人富泰旅運有限公司、丙○○供擔保後，得為假執行。
    事  實
一、上訴人丁○○、乙○○聲明求為判決：上訴部分(一)原判決不
    利於上訴人之部分均廢棄。(二)對造上訴人等應再連帶給付上
    訴人丁○○36萬元、乙○○80萬元及均自96.06.06起至清償
    日止，按週年利率5%計算之利息。(三)訴訟費用由對造上訴人
    連帶負擔。(四)上訴人願供擔保，請宣告准予假執行；答辯部
    分(一)對造之上訴駁回。(二)對造上訴部分之訴訟費用由對造上
    訴人等負擔。其陳述除與原判決記載相同者予以引用之外，
    另補稱：
  (一)上訴人主張除原審判判決所命被上訴人應連帶給付上訴人丁
    ○○1,611,500元、乙○○1,662,146元及法定利息外，應再
    連帶給付上訴人丁○○36萬元、乙○○80萬元。乃因人之生
    命實無法以金錢價值衡量，上訴人之女蔣雯婷係77.03.15出
    生，上訴人勤儉持家辛苦養育女兒近20年之久，正值愛女通
    過護士考試及格，並已取得執照可以執業孝順報恩，且通過
    普考資格，力爭上游，前途一片光明，邁向美麗幸福人生，
    期盼共享天倫之際，未料因被上訴人丙○○之重大過失侵權
    行為，致愛女一命嗚呼，上訴人連見最後一面皆不可得，心
    痛豈只如刀割，人間悲痛，莫此為甚，精神上所受之創傷，
    實非筆墨所能形容，上訴人只請求賠償精神慰撫金各200 萬
    元，尚無法彌補上訴人悲痛於萬一，原審予以核減為180 萬
    元，不僅有悖常情、常理，亦違反公平正義之精神，故應再
    賠償上訴人精神慰撫金每人各20萬元。
  (二)本件肇事責任，被上訴人丙○○應負完全重大過失責任，有
    確定刑事判決及鑑定書可資為證。但事故未鑑定前，被上訴
    人富泰旅運有限公司負責人甲○○於豐原遊覽車公會調解時
    竟誣稱是「上訴人之女兒機車闖紅燈，甚或想自殺」企圖推
    卸其責任，當時保險公司同意要給付300 萬元理賠，甲○○
    卻揚言該保險金願付250 萬元給上訴人，剩餘50萬元應是要
    分給其公司的，因保險費是伊公司繳的云云。似此完全不顧
    重大命案之法律責任，反而還要藉機賺錢，實在令人匪夷所
    思。此車禍重大過失責任完全應由被上訴人連帶負責，其侵
    權行為之損害賠償責任係為賠償，與救濟截然有別。依民法
    第1117條規定：受扶養權利者，以不能維持生活而無謀生能
    力者為限，前項無謀生能力之限制，於直系血親尊親屬不適
    用之。上訴人丁○○之退休金雖省吃儉用至今尚有400 餘萬
    元，但若以目前通貨膨脹率及上訴人日漸年邁，身體必將日
    益虛弱，均需人照顧，其必須費用最多約只能勉強維持8 年
    ，往後日子如何生活？原審未審酌上情，顯有欠當，請求命
    被上訴人應再連帶給付上訴人丁○○16萬元、乙○○60萬元
    ，方符合法律公平、正義之原則。
  (三)基上所述，被上訴人應再連帶給付上訴人丁○○36萬元、乙
    ○○80萬元。被上訴人因肇事依法需負完全過失之賠償責任
    ，且據查除有汽機車強制責任險150 萬元理賠外，並有任意
    險300萬元及聯合會互助金50萬元，以上三項即有500萬元保
    險理賠。但若依原審判賠共477 萬餘元，被上訴人將可分文
    不賠，反而還能獲取不當利益。
  (四)上訴人乙○○請求再給付之80萬元，即精神慰撫金20萬元、
    扶養費60萬元。因上訴人乙○○為42.09.16生，於被害人蔣
    雯婷在95.11.17死亡時，年齡為足53歲，依95年台灣省簡易
    生命表，尚有30.26 年之平均餘命，而上訴人在第一審為息
    事寧人起見只請求19年之扶養費，尚有11.26 年之扶養費仍
    保留請求權，依宜蘭縣每人每月平均消費支出為15,956元計
    算，按霍夫曼式30.26年之扶養費為3,566,992元，而對上訴
    人乙○○負有扶義務之人雖尚有丁○○、蔣柏蒼、蔣仁祥，
    但丁○○現已年邁，平均餘命不多，自顧不瑕，故被害人蔣
    雯婷對上訴人乙○○之扶養義務應以3分之1計算，方屬合理
    ，其3分之1則為1,188,997元，扣除原審已判賠之612,146元
    後，11.26年之扶養費為576,851元，參以近月及將來通貨膨
    脹之速度，上訴人乙○○再請求60萬元扶養費，應屬合理。
  (五)上訴人丁○○僅象徵性再請求扶養費16萬元，因上訴人畢生
    辛苦養育幼女至雙十年華之齡，適遇上訴人又已退休，被害
    人又正好考上護士執業執照，適足以報恩扶養上訴人之際，
    突遭重大橫禍，天人永隔，如上訴人連請求象徵性之扶養費
    16萬元仍不可得，顯有違法律公平正義保護善良之精神，故
    合計應再命對造連帶給付上訴人丁○○36萬元、乙○○80萬
    元。
二、上訴人富泰旅運有限公司聲明求為判決：上訴部分(一)原判決
    不利於上訴人部分廢棄。(二)上開廢棄部分，被上訴人在第一
    審之訴及其假執行之聲請均駁回。(三)第一審廢棄部分及第二
    審訴訟費用均由被上訴人負擔；答辯部分(一)對造之上訴駁回
    。(二)對造上訴部分之訴訟費用由對造上訴人負擔。其陳述除
    與原判決記載相同者予以引用外，另補稱：
  (一)上訴人對於原審判決認應負連帶賠償責任及給付喪葬費之數
    額並不爭執。
  (二)惟原審核定應給付對造乙○○扶養費612,146 元，因乙○○
    之配偶丁○○擁有相當資產，並有退休金足以維生，且目前
    全家賴其扶養，況乙○○日後尚可依賴其二子蔣柏蒼、蔣仁
    祥扶養，乙○○顯無不能維持生活之情事，縱被害人蔣雯婷
    未發生本件車禍死亡，則其日後成家嫁為人婦，依一般社會
    習慣及現況，亦不可能由其扶養乙○○，是乙○○此部分之
    請求應為無理由。
  (三)原審認對造上訴人丁○○、乙○○各請求精神慰撫金200 萬
    元尚屬過高，均核減為各180萬元整，合計仍達360萬元。按
    上訴人依民法第194 條規定固應賠償對造非財產上之損害即
    精神慰撫金，惟對造夫妻二人育有子女三人（二子一女），
    被害人蔣雯婷雖因本件車禍死亡，造成其夫妻精神上之痛苦
    ，惟其夫妻二人尚有二子承歡膝下，足以撫平其夫妻二人之
    喪女之痛，人命固無法以金錢價值衡量，但原審所定之精神
    慰撫金數額顯然過高，以對造夫妻二人所受痛苦程度顯不相
    當，自應再予酌減始符合社會公平正義。
三、視同上訴人丙○○之聲明及陳述，均主張與上訴人富泰旅運
    有限公司同，爰予以引用之。
    理  由
一、本件上訴人富泰旅運有限公司對原審命其與原審共同被告丙
    ○○應連帶給付上訴人丁○○、乙○○各1,611,500元、1,6
    62,146元本息之敗訴判決部分聲明不服提起上訴，因其訴訟
    標的對於共同訴訟之丙○○必須合一確定，是其上訴之效力
    應及於共同訴訟之丙○○，丙○○應視為亦已提起上訴，爰
    併列丙○○為上訴人。又上訴人乙○○在原審僅請求19年之
    扶養費用，並以每月15,000元計算，嗣上訴後為訴之擴張，
    主張依宜蘭縣每人每月平均消費支出為15,956元，按霍夫曼
    式計算30.26年之扶養費用，依民事訴訟法第255條第1項第3
    款之規定，應予准許。均合先敘明。
二、上訴人丁○○、乙○○起訴主張：對造上訴人富泰公司僱用
    視同上訴人丙○○為駕駛營業大客車之司機，丙○○於95年
    11月17日下午05時50分許，駕駛富泰公司所有車牌號碼278-
    GG號營業大客車，沿臺中市○○路外側快車道由東往西方向
    行駛，途經精武路與進德路交岔路口，本應注意車前狀況、
    行車時速度不得超過50公里、遵守燈光號誌之指揮，而依當
    時情形，又無不能注意之情事，竟疏於注意及此，以時速約
    55至60公里之速度，在精武路行向車道燈光號誌由紅燈轉換
    成綠燈之前，即冒然超速闖越該路口，適上訴人丁○○、乙
    ○○之女即被害人蔣雯婷騎乘車牌號碼VG7-696 號機車由進
    德路由南往北方向行經該處路口欲左轉精武路時，與丙○○
    所駕上述營業大客車左前車頭發生擦撞，致蔣雯婷人、車倒
    地，頭部遭該大客車左後輪輾壓，當場死亡。丙○○所涉業
    務過失致死罪，業經臺灣臺中地方法院於96.12.14以96年度
    交訴字第130號刑事判決處有期徒刑1年4月，減為有期徒刑8
    月確定。乃依民法第184條第1項、第192條、第194條、第18
    8條第1項侵權行為之法律關係，請求富泰公司、丙○○連帶
    賠償上訴人丁○○殯葬費561,500元、扶養費1,900,000元、
    精神慰撫金2,000,000元（共4,461,500元）；乙○○扶養費
    2,620,000 元、精神慰撫金2,000,000元（共4,600,000元）
    及均自起訴狀繕本最後送達翌日即96.06.06起至清償日止按
    年息5%計算之法定遲延利息（惟原審僅判命上訴人富泰旅運
    有限公司、丙○○應連帶給付上訴人丁○○ 1,611,500元、
    乙○○1,662,146 元本息，而駁回上訴人丁○○、乙○○其
    餘之訴。上訴人丁○○、乙○○僅分別就其所受敗訴判決其
    中各36萬元、80萬元部分聲明不服）。
三、上訴人富泰旅運有限公司、丙○○對於原審判決認其應負連
    帶賠償責任及給付喪葬費561,500 元之數額並不爭執。惟以
    ：對造上訴人乙○○之配偶即對造上訴人丁○○擁有相當資
    產，並有退休金足以維生，目前全家皆賴其扶養，且乙○○
    日後尚可依賴其二子蔣柏蒼、蔣仁祥扶養，乙○○顯無不能
    維持生活之情事，縱被害人蔣雯婷未發生本件車禍死亡，則
    其日後成家嫁為人婦，依一般社會習慣及現況，亦不可能由
    蔣雯婷扶養乙○○，是乙○○請求扶養費應為無理由。又對
    造上訴人丁○○、乙○○夫妻二人育有子女共三人（二子一
    女），被害人蔣雯婷雖因本件車禍死亡，造成其夫妻精神上
    之痛苦，惟其夫妻二人尚有二子承歡膝下，尚足以撫平其夫
    妻二人之喪女之痛，人命固無法以金錢價值衡量，但其請求
    給付精神慰撫金各200 萬元，顯然過高。是原審判命給付乙
    ○○扶養費612,146 元部分為無理由，原審判命給付精神慰
    撫金各180 萬元，顯然過高，應再予酌減等語，資為抗辯。
四、兩造前揭主張及抗辯，雙方對於下列事項並不爭執：上訴
    人丙○○為駕駛營業大客車之司機，受僱於上訴人富泰公司
    ，於95.11.17下午05時50分許，駕駛富泰公司所有車牌號碼
    278-GG號營業大客車，沿臺中市○○路外側快車道由東往西
    方向行駛，途經精武路與進德路交岔路口時，與騎乘車牌號
    碼VG7-696 號機車由進德路由南往北方向行經該處路口欲左
    轉精武路之被害人蔣雯婷發生擦撞，致蔣雯婷人、車倒地，
    頭部遭該大客車左後輪輾壓，當場死亡。肇事路段行車時
    速度不得超過50公里，上訴人丙○○當時係以時速約55至60
    公里之速度，在精武路行向車道燈光號誌由紅燈轉換成綠燈
    之前，即冒然超速闖越該路口，其營業大客車左前車頭與被
    害人蔣雯婷之機車右側擦撞。上訴人丙○○上述業務過失
    犯行，業經臺灣臺中地方法院於96.12.14以96年度交訴字第
    130 號刑事判決，依業務過失致死罪判處有期徒刑1年4月，
    減為有期徒刑8 月確定。上訴人丁○○係41.02.20生，為
    被害人蔣雯婷之父，上訴人乙○○係43.09.16生，為被害人
    蔣雯婷之母，上訴人丁○○、乙○○夫妻育有被害人蔣雯婷
    及訴外人蔣柏蒼、蔣仁祥等子女共三人。上訴人丁○○支
    出被害人蔣雯婷死亡之殯葬費561,500 元。上訴人丁○○
    、乙○○已向強制汽車責任保險公司領取150 萬元之強制汽
    車責任保險理賠給付，同意分別自其得請求賠償之款項中各
    扣除75萬元。上訴人丁○○為商專畢業，業於92年間退休
    ，目前並無工作，依賴退休金生活，經濟情況小康。上訴人
    乙○○為國中畢業，家管，目前無工作亦無收入，經濟情況
    小康。上訴人丙○○為高中畢業，現擔任機器械公司之裝配
    員，月薪約2萬餘元，名下僅有機車1輛，無其他財產。上訴
    人富泰公司之資本額為3,000 萬元，經營旅遊運輸業務，財
    產有22部汽車，95年度營業額約1,200 餘萬元。以上事實並
    有原審法院96年度交訴字第130 號刑事判決、上訴人丁○○
    提出之殯葬費收據、全戶戶籍謄本等為證，堪信為真，自得
    採為判決認定事實之基礎。
五、兩造爭執之重點在於：上訴人丁○○、乙○○是否可得請求
    扶養費？各可得請求之扶養費若干？又其請求精神慰撫金各
    200 萬元是否過高？是否應予核減？究應予核減為若干？爰
    分析說明如下：
  (一)按因故意或過失，不法侵害他人之權利者，負損害賠償責任
    。違反保護他人之法律，致生損害於他人者，負賠償責任。
    汽車、機車或其他非依軌道行駛之動力車輛，在使用中加損
    害於他人者，駕駛人應賠償因此所生之損害。不法侵害他人
    致死者，對於支出醫療及增加生活上需要之費用或殯葬費之
    人，亦應負損害賠償責任。被害人對於第三人負有法定扶養
    義務者，加害人對於該第三人亦應負損害賠償責任。不法侵
    害他人致死者，被害人之父母、子女及配偶，雖非財產上之
    損害，亦得請求賠償相當之金額。受僱人因執行職務，不法
    侵害他人之權利者，由僱用人與行為人連帶負損害賠償責任
    。民法第184第1項前段、第2項、第191條之2前段、第192條
    第1項、第2項、第194條、第188條第1 項分別定有明文。本
    件上訴人丙○○駕駛營業大客車，因業務過失肇事，致發生
    被害人蔣雯婷死亡之結果，則上訴人丁○○、乙○○主張依
    侵權行為之法律關係，請求上訴人富泰公司、丙○○連帶賠
    償丁○○殯葬費用561,500 元外，並請求連帶賠償扶養費及
    精神慰撫金等損害，自屬有據。
  (二)按直系血親相互間互負扶養義務；夫妻互負扶養之義務，其
    負扶養義務之順序與直系血親卑親屬同，其受扶養權利之順
    序與直系血親尊親屬同。負扶養義務者有數人而其親等同一
    時，應各依其經濟能力，分擔義務，民法第1114條第1 款、
    第1116條之1、第1115條第3項分別有明文規定。而依民法第
    1117條第2 項規定，直系尊親屬受扶養之權利，雖不以無謀
    生能力為必要，但仍須以不能維持生活者為限，始得請求加
    害人賠償。查上訴人丁○○、乙○○分係被害人蔣雯婷之父
    、母，被害人蔣雯婷對上訴人丁○○、乙○○二人固有法定
    扶養義務。上訴人乙○○係國中畢業，平日為家管，無工作
    亦無收入，平常係受其夫即上訴人丁○○之扶養，此據上訴
    人乙○○在原審陳述明確，並為上訴人富泰公司等所不爭執
    ，堪認其有不能維持生活之情形，是上訴人乙○○請求給付
    扶養費，尚無不合，應予准許。上訴人丁○○則係商專畢業
    ，雖已於92年間退休，目前無工作，然其既領有退休金，且
    經濟情況小康，名下又擁有房屋3筆、土地5筆之不動產及汽
    車1部、投資等合計4百餘萬元之財產總額，有原審依職權調
    取之稅務電子閘門財產調件明細表在卷可稽，足認上訴人丁
    ○○有相當之資產，顯無不能以自己財產維持生活之情形，
    是其請求給付扶養費，即有未合，不應准許。
  (三)上訴人乙○○為丁○○之配偶，依民法第1116條之1 規定，
    丁○○對上訴人乙○○亦應負扶養義務；且上訴人乙○○除
    被害人蔣雯婷外，尚有子女即訴外人蔣柏蒼、蔣仁祥二人，
    皆已成年，對上訴人乙○○亦負有扶養義務。其扶養義務之
    順序均與丁○○、蔣雯婷相同，故被害人蔣雯婷對上訴人乙
    ○○應負之扶養義務應為4分之1。又扶養之程度，應按受扶
    養權利者之需要，與負扶養義務者之經濟能力及身分定之，
    民法第1119條定有明文。上訴人乙○○為42.09.16生，於被
    害人蔣雯婷在95.11.17死亡時，年齡為53足歲，依95年臺灣
    省簡易生命表，尚有30.26年之平均餘命，上訴人乙○○主
    張依宜蘭縣每人每月平均消費支出為15,956元，按霍夫曼式
    以年息5%複式計算30.26 年之扶養費（其在原審僅請求其中
    19年之扶養費用，並以每人每月15,000元計算，嗣上訴後再
    為上述訴之擴張），其30年為3,566,992 元，第31年之0.26
    年為19,913元，30.26年之扶養費為3,586,905元。其4分之1
    為896,726元。是其可請求賠償之扶養費用為896,726元。
  (四)上訴人丁○○、乙○○請求精神慰撫金部分，此非財產上損
    害，應斟酌受僱人、僱用人及上訴人兩造之身分、地位、家
    庭經濟能力，暨加害行為，並上訴人所受痛苦之程度等一切
    情狀定之。本件被害人蔣雯婷為77.03.15生，於事故發生時
    僅18歲，值青春年華，因上訴人丙○○之過失致生死亡之結
    果，使上訴人丁○○、乙○○遽遭喪女之痛，其精神上自受
    有極大之痛苦。審酌上訴人丁○○係商專畢業，已於92年間
    退休，經濟情況小康。其名下有房屋3筆、土地5筆之不動產
    及汽車1部、投資等合計4百餘萬元之財產總額。上訴人乙○
    ○係國中畢業，家管，目前無工作亦無收入，其名下則有田
    賦2 筆；上訴人丙○○高中畢業，名下無田賦等財產；上訴
    人富泰公司從遊覽車客運業務，資本額為3,000 萬元、95年
    度營業額約有1,200 餘萬元、並有汽車22部。各有原審調取
    之稅務電子閘門財產調件明細表、富泰公司基本資料查詢及
    其所提95年度營利事業所得稅結算申報書、資產負債表等在
    卷可稽。並上訴人丙○○於本件事故之發生，有行車速度未
    依速限標誌之規定、未注意車前狀況及未遵守燈光號誌等過
    失，其過失之程度較重，而被害人蔣雯婷就本件事故之發生
    則無肇事因素等兩造身分、地位、經濟能力之一切情狀，認
    上訴人丁○○、乙○○請求賠償精神慰撫金各以180 萬元為
    相當，其各請求200萬元，尚屬過高，均應予核減為180萬元
    。
  (五)上訴人丁○○可請求喪葬費561,500元、精神慰撫金180萬元
    ，共為2,361,500元；上訴人乙○○可請求扶養費896,726元
    、精神慰撫金180萬元，共為2,696,726元。彼等逾此範圍之
    請求，則不應准許。又依強制汽車責任保險法第32條規定保
    險人依本法規定所為之保險給付，視為被保險人損害賠償金
    額之一部分，被保險人受賠償請求時得扣除之，上訴人丁○
    ○、乙○○已自強制汽車責任保險公司領取150 萬元之強制
    汽車責任保險理賠給付，並同意分別自其得請求之賠償中各
    扣除75萬元，經予扣除後，上訴人丁○○得請求賠償之金額
    為1,611,500元；上訴人乙○○得請求賠償之金額為1,946,7
    26元。上訴人丁○○、乙○○併請求自起訴狀繕本最後送達
    翌日即96.06.06起至清償日止按年息5%計算之法定遲延利息
    ，亦無不合。
六、綜上所述，上訴人丁○○、乙○○依侵權行為之法律關係，
    請求上訴人富泰公司、丙○○連帶賠償其損害，各於丁○○
    1,611,500元、乙○○1,946,726元之本息範圍內為有理由，
    應予准許。其逾此範圍之請求，則不應准許。原審判命上訴
    人富泰公司、丙○○連帶給付上訴人丁○○1,611,500 元、
    乙○○1,662,146 元本息，並依兩造陳明酌定相當擔保金額
    為准免假執行之宣告，其中關於乙○○請求部分，尚不足28
    4,580 元本息，上訴人乙○○就上開不足部分，上訴指摘原
    判決不當，求予廢棄改判，尚無不合，爰命上訴人富泰公司
    、丙○○再為連帶給付，並酌定相當擔保為准許假執行之宣
    告。上訴人乙○○逾此範圍之上訴及上訴人丁○○請求再為
    給付之上訴，為無理由，均應予駁回。又原審判命上訴人富
    泰公司、丙○○應連帶給付上訴人丁○○1,611,500 元、乙
    ○○1,946,726 元本息部分，並無違誤，上訴人富泰公司、
    丙○○上訴意旨指摘原判決此部分不當求予廢棄改判，則為
    無理由，其上訴應予駁回。
七、本件事證已臻明確，兩造所提其餘攻擊防禦方法及舉證，與
    判決結果不生影響，爰不一一論述。
八、據上論結，本件上訴人乙○○之上訴為一部有理由，一部無
    理由，上訴人丁○○及上訴人富泰公司、丙○○之上訴均為
    無理由，依民事訴訟法第450條、第449條第1項、第463條、
    第390條第2項、第79條、第85條第2項，判決如主文。
中    華    民    國    97    年    9     月    3     日
                  民事第五庭    審判長法  官  林陳松
                                      法  官  鄭金龍
                                      法  官  古金男
以上正本係照原本作成。
上訴人富泰公司、丙○○得上訴；上訴人丁○○、乙○○不得上
訴。
如對本判決上訴，須於收受判決送達後二十日內向本院提出上訴
書狀，其未表明上訴理由者，應於提出上訴後二十日內向本院提
出上訴理由書（須按他造人數附具繕本）。
上訴時應提出委任律師為訴訟代理人之委任狀。具有民事訴訟法
第四百六十六條之一第一項但書或第二項之情形為訴訟代理人者
，另應附具律師及格證書及釋明委任人與受任人有該條項所定關
係之釋明文書影本。
                                      書記官  詹錫朋
中    華    民    國    97    年    9     月    4     日
                                                      Ａ


司法院資訊處製作；財團法人民間司法改革基金會備份。
